臺灣臺中地方法院刑事判決　　　　　　　　　　　　　九十年度訴緝字第四五六號
　　公　訴　人　台灣台中地方法院檢察署檢察官
　　被　　　告　丁○○
　　指定辯護人　本院公設辯護人乙○○
右列被告因偽造有價證券案件，經檢察官提起公訴（八十九年度偵字第一五九二六號
），本院判決如左：
    主  文
丁○○無罪。
    理  由
一公訴意旨略以：被告丁○○與其母賴張春妹（最高法院發回更審中）共同意圖供
    行使之用，於八十二年十二月中旬，在不詳地點，偽刻甲○○之印章一枚，隨即
    由丁○○在其台中縣潭子鄉○○村○○街五二號舊宅，冒用甲○○名義加蓋印章
    偽刻署押，簽發八十二年十二月十三日期面額新台幣（下同）十萬元之本票一張
    （下稱系爭本票）後，交由賴張春妹於八十二年十二月十三日持以擔保向丙○○
    詐得十萬元。因認被告涉有刑法第二百零一條第一項偽造有價證券、第三百三十
    九條第一項詐欺取財罪嫌。
二、按犯罪事實應依證據認定之，無證據不得推定其犯罪事實；又不能證明被告犯罪
    或其行為不罰者，應諭知無罪之判決，刑事訴訟法第一百五十四條第三百零一
    條第一項分別定有明文。
三、公訴人認被告涉有上開罪嫌，無非以上開犯罪事實，業經台灣高等法院台中分院
    於八十九年度上更一字第一四七號賴張春妹偽造有價證券中查證甚詳，為其論據
    。訊據被告固不諱言確於前揭時地曾填寫系爭本票之事實，惟堅決否認有何犯行
    ，辯稱：於八十二年十二月十三日當日，係伊舅舅甲○○至伊舊宅，他說他要借
    錢，叫伊幫他寫系爭本票要向住在對面的丙○○借錢，伊就幫他寫了，之後，他
    就拿著系爭本票離開了，之後的事情，伊並不清楚，伊自無偽造，亦無詐欺之情
    事，可能係甲○○已忘記此事了等語。經查：
 （一）自訴人丙○○於本院八十五年度自緝字第六０八號案件中陳稱：「十萬元一
       月之利息為一千二百元」、「八十三年以前被告（指賴張春妹）都有付利息
       」；證人沈春成（係丙○○之同居人）證稱：「自大約五、六年前（即大約
       八十年間），被告（指賴張春妹）開始向我借錢，都是賴張春妹出面，來向
       我借錢的」、「自八十三年起未繳付利息」等語（以上均見前開案件八十五
       年七月三十日訊問筆錄）。是自訴人丙○○與案外人賴張春妹間自八十年間
       起即已互有金錢借貸往來，直至八十三年止，始發生未繳付利息之情事。
（二）自訴人丙○○陳稱：系爭本票是於八十二年十一月十三日向伊借的，利息先扣
      除，伊實際上給付八萬八千元，票期一個月等語（見八十六年上訴字第七三六
      號八十五年四月廿五日訊問筆錄），又稱：「被告（此處所稱之被告係指賴張
      春妹，下同）曾經拿本票一張十萬元、一張二十萬元之甲○○本票向伊借錢，
      後又拿八十三年十月三十日發票人為李應面額二十五萬元之支票換回，並找取
      五萬元之現金後，後來二十五萬元之支票遭退票，借錢時被告說是甲○○所借
      的，但我和甲○○並不認識」等語，而承審法官並就此問題追加詢問以：「（
      問：在原審時你曾說不是甲○○向我借的？答以：當時沒聽清楚」等語（以上
      見八十六年上訴字第七三六號八十六年五月二日訊問筆錄），又自訴人丙○○
      於自訴狀中自承：自訴人丙○○為賴張春妹之鄰居，於八十二年間被告賴張春
      妹持案外人甲○○為名義簽發，發票日八十二年十二月十三日面額十萬元之本
 票一紙（即系爭本票），向自訴人調借同額現款，並由被告賴張春妹背書等語
      （見本院八十四年自字第二九八號刑事卷之自訴狀）。是就此以觀，自訴人與
      案外人賴張春妹係鄰居關係，早已互為熟識，而且案外人賴張春妹與自訴人之
      同居人沈春成互有金錢借貸己行之有年，且自八十三年起始未繳付利息，苟系
      爭本票確係案外人賴春妹所借，其有無必要以其兄甲○○之名義借款實不無可
      疑？再則，自訴人自承其前並不認識甲○○，則苟非甲○○所借，案外人賴張
      春妹有必要另外在本票後面背書嗎？再從反面觀之，茍係案外人賴張春妹所借
      的，則其等二人先前已有良好之互動關係（即繳息正常），且於借系爭本票款
      項之際，案外人賴張春妹並無繳息不正常之情形，試想其直接以其名義借款即
      可，衡情是否還有必要再以他人之名義借款，然後再為背書之必要？而一般借
      款，大皆未為背書行為，除非借款人非簽發票據之本人，貸與人為擔保債權起
      見始會令借款人為背書行為，然本件案外人賴張春於本件借款時並未有任何不
      正常之繳息情形，且其本身即可直接借款，實無必要再以他人名義，而自己在
      票後背書之必要。可否僅因證人甲○○堅稱：系爭本票非其所簽發、蓋章等語
      ，即否定合於一般常情之借款關係嗎？況證人甲○○本身亦為系爭本票至為關
      係之人，其證述是否可信，自應接受檢驗，是否確係合於常情，否則就會產生
      委由他人代為簽發之本人只要堅稱該本票並非其所簽發或授權，即可免除所有
      責任之不公平現象，再則，甲○○係民國十年三月三日生，詎離第一次證述時
      之時間八十五年八月二十日，其已達七十五歲之高齡，再度回憶大約三年前之
      事，其能否能記得，尚非無疑？未則，以系爭本票借款之時，證人甲○○與案
      外人賴張春妹、賴瑞芬互動良好，互為借款，亦屬常事。凡此均在在顯示被告
      所辯有其可採之處。
（三）證人甲○○於前開案件證稱：「系爭本票不是我叫丁○○開的」、「是我本人
      去向農會貸款的，資料是農會職員填寫，更正，我現正想起來是叫代書寫的」
      等語，（以上見本院八十五年自緝字第六０八號八十五年十月十五日訊問筆錄
      ）可見證人甲○○於其時已少自行簽名，且其簽名亦已見吃力了。再從另一度
      觀之，其於台中高分院證稱：「（問：向張美香借之二百五十萬元如何還？答
      以：這筆錢一直由賴瑞芬使用繳利息，後來賴瑞芬未繼續繳納利息，經債權人
      聲請法查封才將房子賣掉還錢）」等語（見八十六年上訴字第七三六號八十六
      年五月二日訊問筆錄），而證人張美香則就其與證人甲○○此段借款之詳情證
      稱如下：「我是在甲○○要還錢時，在亞太銀行，才見過他一次面，我原先不
      認識他，是賴瑞芬說甲○○要押房地借我抵押向我借錢，借款大概三百多萬元
      ，現已記不得了，我一直未和甲○○見過面，只有到他要還錢，要塗銷抵押權
      時，在文心路之亞太銀行，見過一次面而已．．．」、「．．我錢是拿給賴瑞
      芬，自始至終都是賴瑞芬和我接觸，由賴瑞芬會本票（甲○○名義，按共有四
      張，其中最後一張，甲○○承認係其所簽發的）給我，．．還錢那天賴瑞芬沒
      有來，是甲○○、賴張春妹和甲○○的人（不知其名）在場」、「我們是先設
      定一般抵押權登記，賴瑞芬再拿甲○○之本票分批向我借錢，己不記得是三張
      或四張」、「先拿三張甲○○不承認的本票，向我借錢，後來才拿那八十萬元
      的本票向我借錢，那時侯我認為甲○○的房子己供我抵押了，所以賴瑞芬會他
      的本票來時，我就拿錢借給他」（見八十五年十月二十二日訊問筆錄）。就此
      以觀，如此大額之借貸，證人甲○○猶未出面，則系爭本票僅十萬元，其未親
      自出面可能性更高。
（四）雖證人甲○○於八十二年十二月至八十三年一月間，均未有向台中縣農會償還
      十萬元，且甲○○向台中市農會抵押貸款之七百萬元，自八十二年七月二日起
      至八十三年五月五日止，亦無存入十萬元等情，固有各該農會函附說明在卷，
      惟證人甲○○向台中市農會之該筆七百萬元，其繳息之情形，係採現金存入、
      本交存（即當地的支票存入該帳戶）及匯款存入等三種情形，有台中市農會九
      十一年二月七日中市農信字第一四九號函在卷可按，亦即該等息應另行轉入該
      帳戶，以用繳息之用，並非自動繳息，合先敘明。再則，證人甲○○於前揭農
      會八十二年七月二日貸得七百萬元後，於八十二年十一月九日僅餘九千五百五
      十一元，有前揭函附之交易明細在卷可按，以前揭餘額以觀，則證人甲○○如
      何支應往後之繳息，確係不得而知，或另有他用亦不得而知，可見不能僅因證
      人甲○○並無存入前揭十萬元於前揭農會帳戶之資料，即推論該等借款並非甲○○所借，況其時（即八十二年十一月十三日）甲○○尚不必繳付前揭七百萬
      元之貸款，其是否移作他用，或再借給他人，就卷內資料確無法知悉。
（五）雖證人甲○○提出其所簽發之本票二紙以證明其可以自己簽發本票，惟能自己
      簽發而因其他原因由他人代為簽發之情形甚多，亦難以據此即推論證人甲○○
      未曾託被告代為簽發系爭本票。
三、綜上所述，本件被告所辯並非全然無據，且其發生之可能性甚高，再參以刑事訴
    訟法第一百五十四條所謂證據，係指超越一切合理之可疑，足以認定被告確有犯
    罪行為之積極事證而言，苟依現存之積極證據，就起訴意旨所指被告犯罪之待證
    事實，尚非不得為其他較有利被告之推斷，本諸罪疑唯輕之法則，自難謂該事證
    已適合於被告犯罪事實之認定。自不得遽予推斷被告有何偽造有價證券及詐欺取
    財之犯行。此外，復查無其他積極證據足資證明被告有何公訴人所指之偽造有價
    證券犯行，本件係屬不能證明被告犯罪，自應諭知無罪之判決。
四據上論斷，應依刑事訴訟法第三百零一條第一項，判決如主文。
中       華       民        國     九十一   年     三    月    十二     日
                                      臺灣臺中地方法院刑事第三庭
                                          法  官  吳  進  發
右正本證明與原本無異。
如不服本判決，應於判決送達後十日內向本院提出上訴狀，上訴於臺灣高等法院臺中
分院( 須附繕本 )。
                                          書記官
中       華       民        國     九十一   年     三    月    十二     日
